【裁判字號】    89,上易,113
【裁判日期】    890711
【裁判案由】    給付報酬
【裁判全文】
臺灣高等法院民事判決  八十九年度上易字第一一三號
      上  訴  人    丙○○
      訴訟代理人    耿淑穎律師
      複  代理人    王彩又律師
      被上訴人      甲○○    .
                    乙○○    .
      共      同
      訴訟代理人    陳由銓律師
      複  代理人    許華雄律師
右當事人間請求給付報酬事件，上訴人對於中華民國八十九年一月四日臺灣新竹地方
法院八十八年度訴字第四七○號第一審判決提起上訴，本院判決如左：
    主    文
原判決命上訴人給付之金額超過新臺幣貳拾參萬壹仟玖佰壹拾陸元陸角及其利息，暨
該部分假執行之宣告並命上訴人負擔訴訟費用之裁判均廢棄。
其餘上訴駁回。
上訴人應再給付被上訴人新臺幣肆拾陸萬參仟捌佰參拾參元及自民國八十九年六月二
十三日起至清償日止，按年息百分之五計算之利息。
第一、二審及擴張之訴之訴訟費用，由上訴人負擔。
    事    實
甲、上訴人方面：
壹、聲明：
一原判決不利上訴人部分廢棄。
二右廢棄部分，被上訴人在第一審之訴及其假執行之聲請均駁回。
三被上訴人擴張之訴駁回。
貳、陳述：除引用原判決記載者外，補稱：
一伊與被上訴人並不認識，亦未曾要求被上訴人報告訂約機會或為訂約媒介，與被上
  訴人並無居間契約關係存在。
二伊兄謝彥雄告知有買主欲購買伊所有坐落新竹市○○段第九三三號（下稱本件土地
  ）土地，要伊與訴外人住盛房屋仲介公司（下稱住盛公司）接洽，伊自始以為被上
  訴人係住盛公司人員，伊與訴外人范光隆就伊土地買賣，縱經仲介，其居間關係亦
  非存在於兩造之間，被上訴人以居間關係請求伊給付報酬，實屬無據。
三伊本無意出售土地，因住盛公司告以可不負擔土地增值稅、仲介費，伊始同意低價
  出售。
四土地買賣之仲介費多寡與土地成交價格息息相關，非定為百分之五，本件買受人范
  光隆已按買賣價格百分之三支付住盛公司仲介費一百零四萬三千六百二十五元，已
  為合理給付，未違常情。
五伊於民國八十六年四月四日經伊兄謝彥雄之聯絡，與伊姐謝銀月、伊兄謝彥雄、謝
  信男同至住盛公司與買主范光隆簽立協議書，當時被上訴人並未在場，伊自不知被
  上訴人與本件買賣關係，嗣買賣雙方於八十七年一月七日正式簽訂買賣契約，伊委
  由伊姐謝銀月代理，謝銀月與被上訴人亦不認識，誤以為被上訴人為住盛公司人員
  而簽名於買賣契約書上。
參、證據：除引用第一審所提證據外，補提協議書一份為證。
乙、被上訴人方面：
壹、聲明：
一上訴駁回。
二如上訴人上訴部分受不利判決，請判命上訴人應再給付被上訴人新臺幣（下同）四
  十六萬三千八百三十三元及自八十九年六月二十三日起至清償日止，按年息百分之
  五計算之利息。
貳、陳述：除引用原判決記載者外，補稱：
一上訴人與訴外人范光隆就本件土地於八十六年四月四日簽訂之協議書及於八十七年
  一月七日由上訴人之姐謝銀月代理簽訂之買賣契約書，其內容均相同，伊等於簽訂
  協議書時均在場，上訴人之兄謝彥雄、謝銀月均知悉伊等為土地出賣之介紹人，惟
  因協議書未列介紹人欄，故伊等未於協議書簽名。
二上訴人土地出售事宜，多由伊等與上訴人之兄謝彥雄商談，由其轉告上訴人，謝彥
  雄亦承認應給付伊等百分之二仲介費。
三一般土地買賣，所謂「賣清」，是專就土地增值稅由買方負擔而言，並非賣方不負
  擔仲介費。伊等除報告訂約機會外，為價金多寡及付款方式，為賣方多方奔走、撮
  合，並駕送謝銀月至簽約現場，上訴人始得順利出售土地。
參、證據：除引用第一審所提證據外，並聲請訊問證人解建英。
丙、本院方面
    本院依職權訊問兩造當事人、證人謝銀月、謝彥雄、許炳文。
  理    由
一被上訴人主張：上訴人名義所有本件土地，係上訴人之父遺留，上訴人及其兄姊謝
  彥雄、謝銀月為出售土地，委由伊等居間介紹，與訴外人范光隆簽立買賣契約，已
  收受全部價金三千四百七十八萬七千五百元，依約應給付伊等以價金百分之二計算
  之報酬計六十九萬五千事百五十元，詎上訴人、謝彥雄、謝銀月竟拒未給付等情，
  爰依居間法律關係，請求上訴人、謝彥雄、謝銀月如數給付並計付遲延利息，原審
  命上訴人給付六十九萬五千事百五十元及其利息，駁回被上訴人對謝彥雄、謝銀月
  之請求，被上訴人就其敗訴部分未聲明上訴，而對上訴人上訴部分，聲明如受不利
  判決，預備請求上訴人再給付四十六萬三千八百三十三元及自擴張聲明狀送達翌日
  起至清償日止之法定遲延利息。
二上訴人則以：本件土地為伊所有，與謝彥雄、謝銀月無涉，因伊兄謝彥雄告知而與
  住盛公司聯絡，嗣雖與范光隆訂立買賣契約，但與被上訴人間並無居間關係等語，
  資為抗辯。
三查被上訴人於原審請求上訴人及謝彥雄、謝銀月給付六十九萬五千七百五十元及其
  法定遲延利息，即係請求上訴人給付二十三萬一千九百十六元六角（分以下捨去）
  ，原判決判命上訴人給付六十九萬五千七百五十元及遲延利息，其超過被上訴人請
  求部分，乃係就當事人未請求部分為裁判，自應廢棄。上訴論旨求為廢棄此部分原
  判決，為有理由。
四按於第二審訴訟程序，當事人為訴之變更或追加，非經他造同意，不得為之，但擴
  張或減縮應受判決事項之聲明者，不在此限，民事訴訟法第四百四十六條第一項、
  第二百五十五條第一項第三款定有明文。被上訴人於本院聲明就上訴人上訴部分如
  受不利判決，即請求上訴人再給付四十六萬三千八百三十三元及自八十九年六月十
  六日起至清償日止按年息百分之五計算之利息，其性質核屬聲明之擴張，上訴人雖
  表不同意，惟依上開說明，無得上訴人同意之必要，合先敘明。
五查系爭土地為上訴人所有，上訴人於八十六年四月四日與范光隆在住盛公司簽訂協
  議書，約定范光隆以將來土地可設置加油站為停止條件，以總價三千四百七十八萬
  七千五百元向上訴人購買本件土地，嗣范光隆與上訴人代理人謝銀月於八十七年一
  月七日在住盛公司正式簽立土地買賣契約，住盛公司職員即訴外人解建英、江瑩林
  於買賣契約書上簽名為買方介紹人、被上訴人甲○○則簽名為賣方介紹人，本件土
  地現已移轉登記為范光隆經營之永富加油站有限公司等事實，為兩造所不爭，並有
  協議書、土地買賣契約書、土地登記簿謄本附卷足憑，堪信為真實。
六按居間，謂當事人約定一方為他方報告訂約之機會，或為訂約之媒介，他方給付報
  酬之契約，民法第五百六十五條定有明文。被上訴人依據居間契約，請求給付報酬
  ，上訴人雖否認與被上訴人間有居間契約存在，惟查：
(一)上訴人否認見過被上訴人，並辯稱：伊現居台北市，於八十六年四月四日返新竹老
  家掃墓，其兄謝彥雄詢問有無出售本件土地意願，伊表示可以商談，謝彥雄即聯絡
  伊至住盛公司簽立協議書，當時被上訴人並不在場云云（八十九年三月十六日準備
  書狀），惟本件土地買賣，係住盛公司因范光隆欲買地建加油站，而告知被上訴人
  乙○○，乙○○再找被上訴人甲○○，已經住盛公司職員解建英結證在卷，並為乙
  ○○陳述明確，而謝彥雄證稱「（與）甲○○是同學，這幾年才是鄰居，甲○○問
  我是否有地要賣，我說是弟弟（即上訴人）的要問他，第二次他（甲○○）又來，
  我說可以談談看‧‧‧寫協議書時，被上訴人有去，我未介紹他們二人與丙○○認
  識‧‧‧協議書共寫了約一個多小時，價格事先說了一個大概數目，約每坪十一萬
  元，稅金未說好，‧‧‧」（八十九年四月十二日準備程序筆錄），足見謝彥雄早
  在八十六年四月四日之前，即已徵詢上訴人出售土地意願，並轉告甲○○，始有其
  後接洽買賣事宜之進行，上訴人所辯伊於八十六年四月四日接獲詢問後即簽立協議
  書一節，自不足採信。而上訴人與范光隆所簽立協議書，與嗣後由謝銀月代理上訴
  人所簽之買賣契約書，無論買賣標的、買賣條件、買賣價金給付方法、稅捐負擔、
  違約罰則等細節均屬相同，有協議書及契約書附卷可憑，衡諸常情，自徵詢出售土
  地意願至商定買賣大概條件簽立協議，應經相當時間之折衝，上訴人又未曾與住盛
  公司或被上訴人聯絡，自係委由謝彥雄洽談細節，謝彥雄在長期間接洽過程，豈有
  不告知上訴人係其同學兼鄰居甲○○出面詢問土地可否出售及洽接過程，並於簽訂
  協議書時介紹兩造認識之理，謝彥雄所為未介紹兩造認識之證詞，應係迴護上訴人
  之詞，不足採信。
(二)謝銀月為上訴人之姊，擔任新竹第十信用合作社經理人，於上訴人與范光隆簽訂協
  議書時在場，八十七年一月七日由乙○○載送至住盛公司，代理上訴人與范光隆簽
  立本件土地買賣契約書，看見甲○○於契約書上賣方介紹人欄簽名等事實，已經謝
  銀月供述在卷。上訴人雖辯稱簽訂協議書時，除其兄姐外，僅住盛公司解建英與代
  書許炳文在場，謝銀月未經介紹，並不認識被上訴人，故於簽約時並不清楚被上訴
  人是否均在場云云，惟謝銀月簽約當日係搭乘乙○○之車至住盛公司，並親見甲○
  ○於契約書上簽名為賣方介紹人，豈有不知被上訴人於簽約時在場之理，且謝銀月
  如不認識被上訴人，何有可能搭乘乙○○之車，謝銀月證稱未經介紹，不認識被上
  訴人等語，與上訴人上開辯解，均不足採信。而謝銀月擔任金融機構經理人，對契
  約書之記載，自當比常人謹慎小心，如上訴人與被上訴人間確無居間合意，自不可
  能對甲○○於契約書上簽名為賣方介紹人不為反對表示，代書許炳文於立契約書時
  曾詢問在場人關於仲介費如何支付，現場有人說各拿各的，出賣人應該有聽到等情
  ，已經許炳文結證在卷，上訴人辯稱以為買賣契約書上應有介紹人記載才完整云云
  ，洵無足採。
(三)綜上所述，上訴人初固無出售土地之表示，惟經被上訴人乙○○透過被上訴人甲○
  ○告知上訴人之兄謝彥雄後，開始洽談，終與范光隆簽立本件土地買賣契約，被上
  訴人乙○○因不識字，僅由被上訴人甲○○於買賣契約書簽名為賣方介紹人，為被
  上訴人所自認，則被上訴人主張上訴人因渠等報告訂約之機會，而與范光隆簽訂買
  賣契約，自非不得採信，依上開說明，兩造應有居間之合意。
七次按如依其情形，非受報酬即不為報告訂約機會或媒介者，視為允與報酬。未定報
  酬額者，按價目表所定給付之，無價目表者，按照習慣給付，民法第五百六十六條
  第一項、第二項分別定有明文。被上訴人主張兩造約定本件居間報酬為買賣總價款
  百分之二，雖為上訴人所否認，辯稱伊於出賣時，已表明係賣清，不負擔稅捐、仲
  介費云云。經查：
(一)一般所謂賣清是指不付增值稅，但仍要付仲介費及欠稅，代書許炳文於立契約書時
  曾詢問在場人關於仲介費如何支付，現場有人說各拿各的，出賣人應該有聽到等情
  ，已經許炳文結證在卷如前述，足見上訴人所稱伊事先表明不負擔仲介報酬一節並
  不足採。
(二)依被上訴人提出之電話錄音譯文記載，謝彥雄承認被上訴人乙○○曾告知仲介費為
  百分之二，並承認曾向謝銀月提及仲介費為百分之二。而謝彥雄雖證稱係事後被上
  訴人找伊，伊始答應轉告關於仲介費之事（八十九年四月十二日準備程序筆錄），
  惟並未否認曾與被上訴人間有如電話錄音譯文之談話，而此百分之二仲介費標準，
  與許炳文證述竹北地區土地買賣仲介費慣例為「買三賣二」（買方支付百分之三、
  賣方支付百分之二仲介費）等情相符，而契約書上買方及賣方介紹人分別簽名，其
  真意係買賣雙方應付之仲介費（居間報酬），由買賣雙方之介紹人各別收取，亦經
  住盛公司解建英、江瑩林結證明確，堪信被上訴人主張兩造約定以買賣價金百分之
  二為居間報酬為可採信。
八從而，被上訴人請求上訴人給付居間報酬六十九萬五千七百五十元，即無不合。原
  判決命上訴人給付二十三萬一千九百十六元六角及自原審起訴狀繕本送達翌日即八
  十八年七月二十三日起至清償日止，按週年利率百分之五計算之利息，並依聲請諭
  知准為以供擔保為條件之假執行宣告，洵屬正當，上訴人意旨，指摘原判決該部分
  不當，聲明廢棄，為無理由，應予駁回。至於被上訴人於本院擴張聲明受不利判決
  時，請求上訴人再給四十六萬三千八百三十三元及自擴張聲明狀送達翌日即八十九
  年六月二十三日起至清償日止，按上開利率計算之利息，於法並無不合，應予准許
  。
九本件事實及法律關係已經明確，兩造其餘陳述，無礙本院認定，毋庸一一贅論，附
  此敘明之。
十結論：本件上訴為一部有理由，一部無理由，被上訴人之擴張聲明有理由。依民事
  訴訟法第四百四十九條第一項、第四百五十一條第一項、第七十八條，判決如主文
  。
中      華      民      國    八十九    年      七      月     十一     日
                              臺灣高等法院民事第五庭
                                  審判長法  官  黃  熙  嫣
                                        法  官  黃  小  瑩
                                        法  官  鄭  傑  夫
右正本係照原本作成。
不得上訴。
中      華      民      國    八十九    年      七      月    十五      日
                                        書記官  劉  家  聲


司法院資訊處製作；財團法人民間司法改革基金會備份。
